臺灣高等法院刑事判決　　　　　　　　95年度上訴字第4740號
上　訴　人
即　被　告　乙○○
選任辯護人　廖克明律師
上列上訴人因偽造有價證券案件，不服臺灣板橋地方法院九十五
年度訴字第四一一號，中華民國九十五年十月三十一日第一審判
決（起訴案號：臺灣板橋地方法院檢察署九十四年度偵字第一七
六六五號），提起上訴，本院判決如下：
    主  文
原判決撤銷。
乙○○意圖供行使之用，而偽造有價證券，處有期徒刑年貳月
。附表所示之本票乙紙，其偽造甲○○為發票人部分沒收之。
    事  實
一、乙○○係仁義醫院實際經營者之一，明知甲○○已於民國九
    十三年六月初，辭去該醫院院長乙職，且辭職後即未到醫院
    上班或經手院內事務，並於九十三年六月十四日、九十三年
    六月二十九日以存證信函要求仁義醫院實際經營者之一之呂
    蕭隨不得以其名義為一切行為，且留存在仁義醫院之印章，
    僅能供作仁義醫院存摺存簿領取健保款項之用，不得用于於
    其他事項，而乙○○亦知上情。詎乙○○因仁義醫院前於九
    十一年間所購買車牌八Ｕ—六一五三號車輛需向福灣企業股
    份有限公司（下簡稱福灣公司）辦理貸款（實以附條件買賣
    契約方式為之），竟意圖供行使之用，而基於偽造有價證券
    之犯意，未徵得甲○○同意，擅自於九十三年七月十五日（
    起訴書僅略載為九十三年七月間），在位於桃園縣龜山鄉○
    ○路○段九五六號之仁義醫院辦公室內，將甲○○所留存原
    供仁義醫院使用之印章交予不知情之福灣公司業務員黃朝亮
    ，利用不知情之黃朝亮在發票人為仁義醫院、發票日為九十
    三年七月十五日，面額為新台幣（下同）三十九萬元，到期
    日為九十三年八月六日，受款人為福灣公司本票上之共同發
    票人欄上，偽造甲○○之署名，並利用不知情之黃朝亮盜蓋
    甲○○印章於其上，而偽造甲○○為上開本票共同發票人之
    有價證券（下簡稱系爭本票），旋再利用不知情之黃朝亮持
    向福灣公司行使，以作為車輛貸款之用，致生損害於甲○○
    。嗣因甲○○於九十三年九月二十三日接獲福灣公司催繳附
    條件分期款項之存證信函及臺灣桃園地方法院九十三年十月
    十四日九十三年度票字第六九二六號之本票裁定，始悉上情
    。
二、案經甲○○訴請臺灣板橋地方法院檢察署檢察官偵查起訴。
    理  由
一、訊據上訴人即被告乙○○否認有何偽造有價證券之犯行，辯
    稱：伊沒有叫黃朝亮簽系爭本票，簽本票的時候伊人不在場
    ，是黃朝亮自己簽的云云（見本院卷第三四頁）。惟查：
  (一)系爭本票共同發票人欄上有「甲○○」之簽名及「印文」，
    此有系爭本票影本乙紙在卷可稽（見交查字第四六三號卷第
    一四頁）。而上開「甲○○」之簽名及「印文」，均非告訴
    人甲○○本人親自簽名及蓋印，甲○○亦未同意任何人代其
    簽名及蓋印等情，業據證人即告訴人甲○○及證人楊良美（
    甲○○之妻）迭於檢察官偵查及原審審理中指證綦詳（見他
    字第五一九八號卷第八頁、偵字第一七六六五號卷第二七頁
    、原審卷第九七頁）。再告訴人甲○○於九十三年六月十四
    日、同年月二十九日寄發存證信函予仁義醫院實際經營者之
    一之呂蕭隨（被告之母），告知撤銷僱佣契約，並要求不得
    以其名義為一切行為，且留存在仁義醫院之印章，僅能供作
    仁義醫院存摺存簿領取健保款項之用，不得用于其他事項等
    ，亦有上揭存證信函附卷足佐（見交查字第四六三號卷第六
    至十頁）。又證人即福灣公司業務員黃朝亮於檢察官偵查及
    原審審理中復迭具結證稱：系爭本票上共同發票人欄上「甲
    ○○」之署名係其所簽，「甲○○」印文，則係被告交付甲
    ○○印章予其蓋印者等語無訛（見偵字第一七六六五號卷第
    二六頁、原審卷第一三一、一三三、一三六頁）。從而，足
    認告訴人所指訴系爭本票共同發票人欄上「甲○○」簽名及
    印文均非告訴人親自所為且未授權任何人為之等情，應可信
    實。
  (二)再證人黃朝亮於偵查中結證稱：本件車輛（指八Ｕ—六一五
    三號）剛開始簽約時，本票是甲○○親筆簽的，但其公司有
    一方案，即是車輛使用二年後，可以決定將車輛繳回公司或
    繼續使用，若繼續使用，因車價已較低，故需再簽發另紙本
    票，因被告表示要繼續使用，所以其請被告再簽本票，而被
    告對其稱已經過告訴人甲○○同意，所以拿甲○○印章讓其
    蓋用在共同發票人欄上後，又叫其簽署甲○○名字；這部分
    公司徵信人員應有與共同發票人亦即甲○○確認過等語（見
    偵字第一七六六五號卷第二七頁）；於原審審理中復具結證
    述：八Ｕ—六一五三號車輛，最初被告向其購買時是新車，
    因需辦貸款，其就將貸款證件資料交給吳院長（指甲○○）
    簽名，是吳院長在他辦公室內親自簽名，這是在九十一年間
    的事。繳二年貸款後，其問被告是否要繼續繳納貸款，或是
    將車輛還給公司，被告即表示要繼續貸款，所以又簽一份合
    約，簽合約時車輛殘值已超過貸款金額，其就將契約書連同
    本票請被告交給吳院長，拖了一個月，其到仁義醫院找被告
    ，被告就說自己簽吳院長的名字就可以了，其就在契約書及
    本票上簽甲○○的名字，甲○○的印章是被告拿給其蓋的，
    是在九十三年間；至九十三年五月間有辦理仁義醫院另一部
    七四二一—ＦＰ自小貨車的過戶，但該部車是仁義醫院的名
    字，過戶僅需仁義醫院的證件，被告當時有交付印章，但是
    否甲○○的印章，其不記得，且辦理過戶後其有將印章還給
    被告等語綦詳（見原審卷第一三一、一三二頁）；再原審詢
    以「申請書收件日是六月十日，為何本票發票時間晚於公司
    收件時？」「原先稱是將契約及本票交給被告請他交給甲○
    ○，為何後稱不記得？實際情形為何？」等問題時，證人黃
    朝亮復證稱：因為五月十八日先把續約申請書傳真回公司，
    當時本票還沒有簽，契約也還沒有簽，只是先把申請書傳回
    公司，公司承辦人跟仁義醫院照會過沒有問題之後，才會叫
    其去簽貸款契約、本票等文件；九十三年七月十五日簽本票
    之前，其將空白本票、契約拿給被告請他轉交甲○○簽名，
    五月十八日申請，因為六月到期要處理，公司催其要把這些
    文件交回去，其催被告，他一直沒有回件，其就到仁義醫院
    辦公室找他，就是九十三年七月十五日當天，因為其認為被
    告可能把原先所交付之空白本票及契約遺失，所以其又帶一
    份新的契約書及空白本票，被告才叫其在本票上簽甲○○的
    名字，及交給其甲○○的印章叫其蓋等情明確（見原審卷第
    一三六頁）。是由證人黃朝亮上開偵查及原審審理中所證述
    各節，前後顯屬一致，甚且於原審審理時就如何因原契約到
    期，如何催促被告簽發續約文件，及其如何於九十三年七月
    十五日到仁義醫院找被告完成簽約及簽發系爭本票等細節，
    更加清楚詳述，益徵其所言非虛。且福灣公司人員於九十三
    年六月十日收到仁義醫院以甲○○名義申請尾款分期之申請
    書時，即由承辦人員李香芳撥打仁義醫院電話，進行照會事
    宜，而接電話者自稱係甲○○等情，復據證人李香芳於偵查
    中具結供證在卷，並有該申請書乙紙附卷足佐（見偵字第一
    七六六五號卷第三四、三六頁）。更證證人黃朝亮上揭所證
    述各節應與事實相符而堪採信。
  (三)又被告於偵查中，經檢察官提示系爭本票時，係辯稱：情形
    應該是這台車要續約，伊在九十三年六月底時，親自到甲○
    ○家裡，跟他說，這台車要續約，這台車是第二次續約，第
    一次續約時，甲○○已經知道要蓋本票，第二次要續約前，
    伊已經跟甲○○講過，他說要續約就去續約，所以伊就把印
    章交給黃朝亮，伊不清楚本票上共同發票人「甲○○」是何
    人簽的，但是甲○○的章是伊交給黃朝亮；該印章是放在醫
    院的章，是要處理一些雜務用的，已刻很久，簽系爭本票及
    蓋用印章，伊有跟甲○○說過云云（見偵字第一七六六五號
    卷第一三、一四頁）。核與證人黃朝亮上揭所證甲○○之印
    章係被告交付其蓋印者乙情相符。是被告於本院審理中改稱
    伊印章交給黃朝亮是要辦車子過戶云云（見本院卷第四六頁
    ），既與其前辯解有異，難以採信。且由被告於偵查中所稱
    伊有向甲○○說過云云，復知被告對於系爭本票之簽發知之
    甚明，並足佐證黃朝亮所述被告向其告稱已徵得甲○○同意
    等語，應屬實情。
  (四)另被告以告訴人正式離職及變更仁義醫院負責醫師之日期為
    九十三年八月十三日，而系爭本票之發票日期為同年七月十
    五日，到期日為同年八月六日，故告訴人名義上仍為仁義醫
    院院長，院方自可以告訴人名義對外處理相關事務云云置辯
    （見本院卷第一九頁）。惟此變更負責醫師之日期（即八月
    十三日），應屬告訴人代表仁義醫院對第三人是否仍應負責
    之判斷基準，而被告既屬仁愛醫院之實際經營者，與告訴人
    之關係自非屬第三人，故仁義醫院何時變更負責醫師與被告
    是否有權以告訴人名義簽發系爭本票乙情無涉，是被告所辯
    ，不足採信。
  (五)綜上，本件於系爭本票共同發票人欄上偽簽甲○○署名及盜
    蓋甲○○印章，而偽造甲○○為共同發票人之本票，係被告
    利用不知情之黃朝亮所犯者，當無疑義。被告所辯各節，純
    係事後諉責之詞，難以採信。本件事證已明，被告上揭偽造
    有價證券之犯行，堪以認定，自應依法論科。
二、刑法修正後本案法律適用之說明：
  (一)按「行為後法律有變更者，適用行為時之法律，但行為後之
    法律有利於行為人者，適用最有利於行為人之法律。」，修
    正後刑法第二條第一項定有明文。此條規定係規範行為後法
    律變更所生新舊法律比較適用之準據法，本身尚無新舊法比
    較之問題，於新法施行後，應一律適用新法第二條第一項之
    規定，為「從舊從輕」之比較，先予敘明。
  (二)關於罰金刑，刑法分則編各罪所定罰金刑之貨幣單位原為銀
    元，舊刑法第三十三條第五款規定：「罰金：一元（銀元）
    以上。」，而依罰金罰鍰提高標準條例規定，就七十二年六
    月二十六日前修正之刑法部分條文罰金數額提高二至十倍，
    其後修正者則不提高倍數，並依現行法規所定貨幣單位折算
    新臺幣條例規定，以銀元一元折算新臺幣三元。九十五年七
    月一日實施新刑法第三十三條第五款規定：「罰金：新臺幣
    一千元以上，以百元計算之。」，新刑法第三十三條第五款
    所定罰金貨幣單位經修正為新臺幣後，刑法分則各罪所定罰
    金刑之貨幣單位亦應配合修正為新臺幣，為使刑法分則編各
    罪所定罰金之最高數額與刑法修正前趨於一致，乃增訂刑法
    施行法第一條之一：「中華民國九十四年一月七日刑法修正
    施行後，刑法分則編所定罰金之貨幣單位為新臺幣。九十四
    年一月七日刑法修正時，刑法分則編未修正之條文定有罰金
    者，自九十四年一月七日刑法修正施行後，就其所定數額提
    高為三十倍。但七十二年六月二十六日至九十四年一月七日
    新增或修正之條文，就其所定數額提高為三倍。」。從而，
    刑法分則編各罪所定罰金刑之最高數額，於上開規定修正後
    並無不同，惟新刑法第三十三條第五款所定罰金刑最低數額
    ，較之修正前提高，自以舊刑法第三十三條第五款規定有利
    於被告。
三、按本票為有價證券，被告意圖供行使之用，而偽造有價證券
    ，並持之向福灣公司供為貸款之用。核被告所為，係犯刑法
    第二百零一條第一項之偽造有價證券罪，其盜用印章及輕度
    之行使偽造有價券行為，均為偽造之重度行為所吸收，不另
    論罪。又其利用不知情之黃朝亮於系爭本票偽造共同發票人
    之本票，係屬間接正犯。
四、原審據以論科，固非無見。惟原審就系爭本票認定「…雖未
    扣案，惟不能證明已滅失，應依刑法第二百零五條規定宣告
    沒收之。」等語（見原審判決第七頁），與被告自承系爭本
    票在被告家中乙情不符（見本院卷第四七頁），自有未合。
    被告上訴否認犯行，雖無理由。然原審判決既有上揭未當之
    處，自無可維持，應由本院撤銷改判。爰審酌被告雖無不良
    素行、然於告訴人通知解除與仁義醫院間委任關係及不得以
    其名義及印章為除領取健保費用以外之行為後，為取得車輛
    之貸款金額，仍未經告訴人之同意及授權，竟利用不知情之
    第三人偽造告訴人為共同發票人，且因未遵期償還貸款，使
    告訴人因之受民事追索，影響告訴人之信用，並其所得利益
    為三十九萬元，暨犯罪後猶圖推諉責任於第三人，態度非佳
    等一切情狀，量處如主文第二項所示之刑，以資懲儆。至被
    告於系爭附表所示本票上偽造甲○○為共同發票人部分，係
    屬偽造之有價證券，應依刑法第二百零五條規定宣告沒收之
    。
據上論斷，應依刑事訴訟法第三百六十九條第一項前段、第三百
六十四條、第二百九十九條第一項前段，刑法第二條第一項、第
二百零一條第一項、第二百零五條，罰金罰鍰提高標準條例第一
條前段，判決如主文。
本案經檢察官柯麗鈴到庭執行職務。
中　　華　　民　　國　　96　　年　　4　　月　　10　　日
　　　　　　　　　刑事第十七庭  審判長法　官  趙功恆
                                　　  法　官  孫惠琳
                                　　  法　官  陳憲裕
以上正本證明與原本無異。
如不服本判決，應於收受送達後十日內向本院提出上訴書狀，其
未敘述上訴之理由者並得於提起上訴後十日內向本院補提理由書
（均須按他造當事人之人數附繕本）。
                                      書記官  劉育妃
中　　華　　民　　國　　96　　年　　4　　月　　11　　日
附錄：本案論罪科刑法條全文
刑法第二百零一條第一項：
意圖供行使之用，而偽造、變造公債票、公司股票或其他有價證
券者，處3年以上10年以下有期徒刑，得併科3千元以下罰金。
行使偽造、變造之公債票、公司股票或其他有價證券，或意圖供
行使之用，而收集或交付於人者，處1年以上7年以下有期徒刑，
得併科3千元以下罰金。
附表：
┌────┬─────┬─────┬────┬─────┐
│  品名  │偽造發票人│ 發票日   │到期日  │  面額    │
├────┼─────┼─────┼────┼─────┤
│  本票  │ 甲○○   │ 93.7.15  │93.8.6  │  39萬元  │
└────┴─────┴─────┴────┴─────┘
